【裁判字號】    96,訴,2616
【裁判日期】    970222
【裁判案由】    所有權移轉登記
【裁判全文】
臺灣臺中地方法院民事判決  96年度訴字第2616號
  原      告  甲○○
  被      告  乙○○即祭祀公業廖天宇之管理人
  訴訟代理人  常照倫律師
  複  代理人  黃琪雅律師
上列當事人間請求所有權移轉登記事件，本院於民國97年1月25
日言詞辯論終結，判決如下：
    主    文
原告之訴駁回。
訴訟費用由原告負擔。
    事實及理由
壹、原告起訴主張：原告之父張寶宗生前與訴外人張郁昇於民國
    61年11月7日向被告廖天宇祭祀公業臨時管理人廖朝椿承買
    其所有坐落台中市○○區○○段1001地號面積151.63平方公
    尺之1/2 土地，該土地重測前原為台中市西屯區○○○○段
    284-4地號內0.0191公頃，張寶宗承買面積為40坪，支付新
    臺幣（下同）40,000元，訴外人張郁昇承買面積17.78坪，
    支付17,77 8元，後經中清路道路拓寬逕為分割，轉載為上
    牛埔子段284 -63地號。雙方並簽定不動產買賣契約，依該
    契約第2條約定，買賣價金每坪1,000元、共計57,778元，全
    部價金於立約當日1次付清。張寶宗顧慮辦理管理人變更登
    記曠日費時，遂於契約書第4條約定，本件不動產登記屆時
    乙方即被告，應將移轉登記需要之文件，提交甲方即張寶宗
    與張郁昇以便登記。為加強被告過戶責任，遂訂第13條乙方
    辦妥管理人變更登記即能辦理移轉登記時，甲方另以每坪30
    0元補貼乙方。又第16條約定，本買賣土地係經廖天宇祭祀
    公業派下代表同意授權由乙方代表廖朝椿負責出售並收取價
    款，將來如有任何人提出異議，一切由乙方代表人負責處理
    ，與甲方無關。張寶宗依契約書第15條，尚未辦理過戶前，
    乙方應無條件具立土地使用同意書，供新建、增建、改建房
    屋，從而張寶宗於62年興建完成房屋門牌為台中市○○區○
    ○里○○路17 0號及170-1號2層樓房2棟為居住，使用至今
    30餘年。嗣96年7月3日，被告接到台中市政府開會通知單，
    得知系爭土地被列為「中康街打通至中清路工程」工程用地
    將被徵收，請領土地登記謄本時，發現被告祭祀公業廖天宇
    管理者已變更為乙○○，遂請求被告依契約協同辦理所有權
    移轉登記，惟其均置之不理，嗣原告向台中市西屯區公所調
    解委員會聲請調解，因雙方意見不一致而調解不成立，為此
    請求被告應將系爭土地辦理所有權移轉登記並交付為原告所
    有。又本件系爭土地於買受前，每年皆有繳交租金於廖朝椿
    ，後向廖朝椿買下系爭土地並交付買賣價金於廖朝椿後，廖
    朝椿就未再收取租金，且本件祭祀公業廖天宇管理委員會，
    於92年1月22日辦妥登記及管理者變更為乙○○後，於未辦
    理登記前，係以廖朝椿為代表人對外為法律行為，故廖朝椿
    為有代表權之人。而契約書上無祭祀公業之大章，乃祭祀公
    業未完成登記前，無章可蓋之故。至於本件時效非由61年11
    月7日訂約時起算，蓋92年1月22日該祭祀公業方登記成立，
    依系爭契約書第13條第1項，於祭祀公業成立後，被告方有
    辦理移轉登記之義務，故未逾越請求權15年時效期間等語。
    並聲明：被告應將祭祀公業乙○○所有坐落台中市○○區○
    ○段1001地號面積151.63平方公尺之1/2土地辦理所有權移
    轉登記並交付為原告所有。
貳、被告則以：原告所主張之買賣契約，係於61年11月7日簽訂
    ，迄今已罹15年消滅時效，且系爭土地依日據時代土地登記
    薄謄本之影本，廖天宇祭祀公業於日據時代即已登記在案，
    原告無不能行使權利之情形，是以被告自得主張時效抗辯。
    再者，原告所提出之「不動產買賣契約書」，形式上及實質
    上被告均否認其為真正，且其中僅有廖朝椿之私章，未見被
    告祭祀公業之大章，又其中訂約人雖記載「臨時管理人廖朝
    椿」，惟被告組織並無「臨時管理人」之設置，故廖朝椿不
    具管理人身分，從而難謂其有代表權。況廖朝椿究係以何種
    身份資格取得「臨時管理人」地位？臨時管理人之權限範圍
    為何？有無任何祭祀公業書面授權資料可憑？倘以上俱付厥
    如，何以35年前1紙出賣人身份不明之買賣契約書，即據以
    主張對被告祭祀公業生效，進而要求被告依約履行？縱廖朝
    椿片面與原告之父即張寶宗訂約，效力亦不及於本人即被告
    ，從而本件原告主張顯無理由等語資為抗辯。並聲明：駁回
    原告之訴。
參、兩造不爭執之事實
一、原告所提出之「不動產買賣契約書」，其中有廖朝椿之私章
    於其上，又其中訂約人確實記載「臨時管理人廖朝椿」。依
    上開契約書之約定，係由原告之父張寶宗生前與訴外人張郁
    昇於民國61年11月7日向被告廖天宇祭祀公業臨時管理人廖
    朝椿承買被告所有坐落台中市○○區○○段1001地號面積15
    1.63平方公尺之1/2土地，該土地重測前原為台中市西屯區
    ○○○○段284-4地號內0.0191公頃，張寶宗承買面積為40
    坪，支付新台幣（下同）40,000元，訴外人張郁昇承買面積
    17.78坪，支付17,778元，後經中清路道路拓寬逕為分割，
    轉載為上牛埔子段284-63地號。
二、訴外人張寶宗於62年間在系爭土地上興建房屋，門牌號碼為
    台中市○○區○○里○○路170號及170-1號2層樓房2棟以居
    住，使用迄今30餘年。
三、96年7月3日，被告接到台中市政府開會通知單，得知系爭土
    地被列為「中康街打通至中清路工程」工程用地將被徵收，
    請領土地登記謄本時，發現被告祭祀公業廖天宇管理者已變
    更為乙○○，遂請求被告依契約協同辦理所有權移轉登記，
    惟其均置之不理，嗣原告向台中市西屯區公所調解委員會聲
    請調解，因雙方意見不一致而調解不成立。
肆、得心證之理由：
一、原告主張之事實，固據其提出張寶宗除戶戶籍謄本、甲○○
    身分證、土地登記簿謄本及地籍圖、買賣契約書、房屋稅籍
    證明、開會通知單及工程用地清冊、調解不成立證明書、祭
    祀公業土地清理辦法、台中市中興地政事務所異動索引、台
    中市土地、建物異動清冊、台中市政府為私有耕地租賃契約
    書更正通知書及台灣省台中市私有耕地租約等影本各一份為
    證。被告則以前揭情詞置辯，復據其提出台中市西屯區公所
    函及祭祀公業廖天宇管理委員會組織章程等影本各一份附卷
    為憑。是本件兩造之爭點厥為：(一)訴外人張寶宗與訴外人廖
    朝椿是否有就系爭土地訂立系爭不動產買賣契約？原告所提
    出之系爭不動產買賣契約及相關證據，是否足以證明兩造間
    有買賣法律關係存在？(二)系爭不動產買賣契約訂立之效力是
    否及於被告乙○○即祭祀公業廖天宇管理人？(三)被告是否可
    主張時效抗辯？
二、按「無代理權人以代理人之名義所為之法律行為，非經本人
    承認，對於本人不生效力。前項情形，法律行為之相對人，
    得定相當期限，催告本人確答是否承認，如本人逾期未為確
    答者，視為拒絕承認。」、「公同共有人之權利義務，依其
    公同關係所由規定之法律或契約定之。除前項之法律或契約
    另有規定外，公同共有物之處分，及其他之權利行使，應得
    公同共有人全體之同意。」，民法第170條、第828條分別定
    有明文；次按「共有土地或建築改良物，其處分、變更及設
    定地上權、永佃權、地役權或典權，應以共有人過半數及其
    應有部分合計過半數之同意行之。但其應有部分合計逾三分
    之二者，其人數不予計算。共有人依前項規定為處分、變更
    或設定負擔時，應事先以書面通知他共有人；其不能以書面
    通知者，應公告之。第一項共有人，對於他共有人應得之對
    價或補償，負連帶清償責任。於為權利變更登記時，並應提
    出他共有人已為受領或為其提存之證明。其因而取得不動產
    物權者，應代他共有人申請登記。共有人出賣其應有部分時
    ，他共有人得以同一價格共同或單獨優先承購。前四項規定
    ，於公同共有準用之。」，土地法第34條之1亦有明文；又
    「祭祀公業管理人，以祭祀公業管理人名義，將公業土地與
    建築公司訂立合建契約，除當地有管理人得代表公業派下全
    體處分公業土地之習慣可認派下全體有以此為契約內容之意
    思，應認該合建契約有效外，依土地法第三十四條之一第五
    項準用第一項規定，應經派下過半數及其應有份數過半數之
    同意，該項合建契約始為有效，否則應認係無權代理。」，
    民國71年3月13日司法院第一期司法業務研究會司法院第一
    廳研究意見可資參照。
三、經查原告前揭主張固有其所提出之「不動產買賣契約書」附
    卷為憑，而觀諸卷附不動產買賣契約書所載，其中有廖朝椿
    之私章於其上，又其中訂約人確實記載「臨時管理人廖朝椿
    」。且依上開契約書之約定，係由原告之父張寶宗生前與訴
    外人張郁昇於61年11月7日向被告廖天宇祭祀公業臨時管理
    人廖朝椿承買被告所有坐落台中市○○區○○段1001地號面
    積151.63平方公尺之1/2之系爭土地，該系爭土地重測前原
    為台中市西屯區○○○○段284-4地號內0.0191公頃，張寶
    宗承買面積為40坪，支付40,000元，訴外人張郁昇承買面積
    17.78坪，支付17,778元，後經中清路道路拓寬逕為分割，
    轉載為上牛埔子段284-63地號，此固為兩造所不爭。然被告
    則以原告所提出之買賣契約，形式上及實質上被告均否認其
    為真正，該紙契約書未見被告祭祀公業之大章，訂約人為所
    謂「臨時管理人廖朝椿」，被告組織並無所謂「臨時管理人
    」身分，廖朝椿更不具備任何管理人身分，倘若廖朝椿片面
    與原告之父訂約，效力亦不及於本人即被告等語，資為抗辯
    。按「當事人主張有利於己之事實者，就其事實有舉證之責
    任。」，民事訴訟法第277條前段定有明文，本件原告之主
    張既為被告所否認，是依首開舉證責任分配之原則，原告即
    應就廖朝椿於本件買賣簽約當時具備祭祀公業廖天宇管理人
    身分，且當地有管理人得代表公業派下全體處分公業土地之
    習慣，或廖朝椿為本件買賣之處分行為，有經派下過半數及
    其應有份數過半數之同意等事實，負舉證之責任。然經本院
    向台中市西屯區公所函查「祭祀公業廖天宇自50年起至96年
    止，歷任管理人為何人？其任期分別為何？又廖朝椿是否曾
    任祭祀公業廖天宇之管理人？或臨時管理人？其任期分別為
    何？」，而據該公所函覆本院則以「經查祭祀公業廖天宇為
    90年5月向本所申請公告，經公告期滿無人異議，本所依規
    核發派下全員證明書，又該公業於90年10月7日召開派下員
    大會選任新管理人為乙○○先生，迄今並無改選新管理人相
    關報備資料」，即無有關廖朝椿曾任祭祀公業廖天宇之管理
    人或臨時管理人之證據資料，復且經本院以裁定命被告補呈
    「祭祀公業廖天宇之組織章程或規約；祭祀公業廖天宇歷任
    管理人名冊，並詳載其任期始末。」，經被告具狀呈報之卷
    附資料顯示，該公業自第二任管理人廖登珪於33年過世後，
    管理人即懸缺無人有合法管理權，即亦無有關廖朝椿曾任祭
    祀公業廖天宇之管理人或臨時管理人之證據資料，甚且遍觀
    卷附祭祀公業廖天宇管理委員會組織章程之全部內容，亦無
    所謂「臨時管理人」之編制，是依上可知本件廖朝椿於系爭
    買賣簽約當時尚無具備祭祀公業廖天宇管理人身分，即確然
    無疑。此外，原告就當地有管理人得代表公業派下全體處分
    公業土地之習慣，或廖朝椿為本件買賣之處分行為，有經派
    下過半數及其應有份數過半數之同意等事實，迄無舉證以實
    其說，其舉證即有未足。是縱訴外人張寶宗與訴外人廖朝椿
    有就系爭土地訂立系爭不動產買賣契約，然系爭不動產買賣
    契約訂立之效力應尚無及於被告乙○○即祭祀公業廖天宇管
    理人，參諸被告於本院97年1月25日言詞辯論期日亦當庭陳
    稱：「本件之廖朝椿於不動產買賣乙事並無管理權及合法代
    理權，所以系爭買賣屬無權代理，被告拒絕承認該買賣契約
    。」等語明確，揆諸首開法文意旨，系爭不動產買賣契約訂
    立之效力自無及於被告乙○○即祭祀公業廖天宇管理人可言
    ，被告執此抗辯，自為有理由。則原告猶憑以為本件之主張
    ，即屬無據。
四、綜上所述，原告前揭主張，並無可採，是本件仍應以被告之
    抗辯，較可採信為真實。從而，原告猶主張依民法買賣契約
    之法律關係，請求被告應將祭祀公業乙○○所有坐落台中市
    西屯區○○段1001地號面積151.63平方公尺之1/2土地辦理
    所有權移轉登記並交付為原告所有，即為無理由，應予駁回
    。
五、本件事實已臻明確，兩造其餘攻擊防禦方法，均與本案判決
    結果不生影響，爰不予逐一論述，併此敘明。
伍、訴訟費用負擔之依據：民事訴訟法第78條。
中    華    民    國    97    年    2    月    22    日
                  民事第四庭    法  官  呂明坤
正本係照原本作成。
如對本判決上訴，須於判決送達後20日內向本院提出上訴狀。
中    華    民    國    97    年    2    月    22    日
                                書記官  吳慕先


司法院資訊處製作；財團法人民間司法改革基金會備份。
